臺灣彰化地方法院員林簡易庭民事判決
109年度員簡字第192號
原      告  巫琨瑞  


被      告  財政部國有財產署中區分署

法定代理人  趙子賢  
訴訟代理人  李曉玫  
            楊佳律師
上列當事人間確認所有權登記請求權存在事件，本院於民國110
年7月29日言詞辯論終結，判決如下：
    主    文
原告之訴駁回。
訴訟費用由原告負擔。
    事實與理由
一、程序部分：按訴狀送達後，原告不得將原訴變更或追加他訴
    ，但請求之基礎事實同一、擴張或減縮應受判決事項之聲明
    者，不在此限，民事訴訟法第255條第1項第2款、第3款定有
    明文。此規定於簡易訴訟程序仍適用之，此參同法第436條
    第2項規定自明。經查，本件原告起訴時原聲明請求確認坐
    落彰化縣○○鎮○○段000地號土地（面積：92平方公尺，下稱
    系爭土地）之所有權登記請求權存在，嗣於民國110年7月29
    日言詞辯論程序，追加聲明確認系爭土地為原告所有，核原
    告所為訴之追加，並非追加訴之聲明，僅為補充事實上陳述
    而已。所謂訴之追加，係指原告於起訴後提起新訴，以合併
    於原有之訴而言，與本件不同。故上開原告補充事實上陳述
    等情，縱未經相對人同意，亦得為之。
二、原告主張：
　㈠系爭土地於75年9月15日前係屬未登錄地，而原告於68年間因
    有使用土地之需求對所有之共有土地提出裁判分割共有物，
    該時地政主管機關員林地政事務所（後由溪湖地政事務所管
    轄）依戶地測量，將系爭445地號土地東移製圖供法院判決
    分割確定，分割後原告取得坐落同鎮西寮段397、397-1地號
    土地（下稱原告土地），並與系爭土地毗鄰，原告同時於土
    地之執行界樁範圍內新建3棟建物（下稱系爭建物）。於75
    年間溪湖地政事務所辦理彰化縣溪湖鎮地籍圖重測，系爭土
    地及原告上開土地，均位於前揭75年間辦理溪湖鎮地籍圖重
    測範圍內。本件因重測成果有瑕疵，使原告土地界址發生浮
    動位移，至鄰地所有人楊嘉凌95年繼承登記辦理鑑界時，始
    發現原告建物所占用土地逾越楊嘉凌及國有財產署所有土地
    之情。
　㈡後原告土地補作地籍重測，又因地政機關明知重測有誤而特
    作安排，任意移動經界線，導致本件界址有不明確之處，須
    由民事法院予以認定。而原告家族於64年間即已占有使用系
    爭土地並起造系爭建物，68年間經法院裁判分割共有物，詎
    地政機關於75年間，不顧原告反對，逕將系爭土地編定為中
    華民國所有而由被告管理，多年來因地界浮動，東西向已因
    地界浮動擠壓到原告所有土地，尤其是68年間分割共有物訴
    訟時測量之地界與75年間被告因申請本無登錄之系爭土地為
    國有，囑託彰化縣溪湖地政事務所測量後，同段398地號土
    地地界向東移擠壓至397、397-1地號土地地界約2.5公尺（6
    8年間分割共有物訴訟係以系爭建物外圍牆為地界基準，75
    年間測量地界基準竟在牆上，地界基準顯已位移且模糊），
    致原告原依測量地界線所建築之系爭建物所占土地，明顯不
    足，原告之系爭建物未來恐面臨部分在系爭土地上因而須拆
    屋還地之窘境。為此，爰依民法第769條、第770條之規定，
    請求鈞院擇一判准原告取得系爭土地所有權登記請求權或系
    爭土地所有權。並聲明：確認原告對於系爭土地所有權登記
    請求權或系爭土地所有權存在。
三、被告則以：被告於75年間依據國有財產法之規定辦理系爭土
    地之國有登記，並於75年9月15日辦畢，登記前囑託溪湖地
    政依法測量結果並無經界位移或爭議之事，亦無界址不明情
    形，既然系爭土地已於75年間登記為國有，非為未登記之土
    地，與原告主張時效取得登記請求權或所有權所依據民法之
    規定構成要件有所扞格，是原告主張並非可採等語，以為置
    辯。並聲明：原告之訴駁回。　
四、本院之判斷：　　
　㈠按確認法律關係之訴，非原告有即受確認判決之法律上利益
    者，不得提起，民事訴訟法第247條第1項前段定有明文。而
    所謂受確認判決之法律上利益，係指因法律關係之存否不明
    確，致原告在私法上之地位有受侵害之危險，而此項危險得
    以對於被告之確認判決除去之者而言（最高法院52年台上字
    第1240號判例參照）。經查，原告主張系爭土地與其所有同
    段397地號、397-1地號土地界址不明，且因多年來土地位移
    造成界址浮動不定，未來一旦界址擠壓移至原告所有上開土
    地內，即有拆屋還地之危險，原告因而提起本件確認系爭土
    地所有權登記請求權或系爭土地所有權存在訴訟，如獲勝訴
    確定判決，得排除被告行使拆屋還地權利後原告所受到之危
    險，是原告提起本件確認之訴，有即受確認判決之法律上利
    益。
　㈡原告上開主張，業據其提出系爭土地第二類謄本、土地建物
    異動清冊、地籍圖謄本、國有土地勘查表（使用現況略圖）
    、系爭建物相關照片11張、系爭建物稅籍登記證明書、彰化
    縣○○鎮○○○○00○○○○○00號調解摘錄、本院106年度簡抗字第17
    號裁定書、建物所有權狀、被告彰化辦事處110年3月31日台
    財產中彰三字第1103304940號函等件為證，然為被告所否認
    ，並以上情答辯。　
　㈢次按以所有之意思，二十年間和平、公然、繼續占有他人【
    未登記】之不動產者，得請求登記為所有人；以所有之意思
    ，十年間和平、公然、繼續占有他人【未登記】之不動產，
    而其占有之始為善意並無過失者，得請求登記為所有人。民
    法第769條、第770條分別定有明文。又占有人於取得時效完
    成後，如未依土地法第54條聲請為所有權登記，亦未於公告
    期間內提出異議，依同法第60條之規定，即喪失其占有之權
    利，不能請求塗銷他人之所有權登記，及確認其所有權存在
    。又占有人於時效完成後，在未經登記為所有權人以前，原
    所有人如已登記完畢，占有人即不能對之主張取得時效(與
    民法第770條以占有他人未經登記之不動產為要件者不合)，
    亦不得請求塗銷原所有人之所有權登記。此有最高法院80年
    度台上字第2171號判決意旨足參。
  ㈣經查，本院於109年10月23日會同兩造與內政部國土測繪中心
    （下稱國土測繪中心）測量人員至系爭土地現場勘驗，經原
    告指界，本院囑託國土測繪中心測量後作成鑑定書、圖過院
    ，此有勘驗筆錄附卷可稽。嗣國土測繪中心於109年11月17
    日以測籍字第1091303159號函函附鑑定書及鑑定圖寄至本院
    ，依鑑定書鑑定結果內容可知：本件系爭土地並無地界基準
    點或地界線位移之情形，系爭土地與原告所有397地號、397
    -1地號土地之地界線與溪湖地政地籍測量結果一致等語，亦
    有鑑定書及鑑定圖在卷可按。原告復於110年1月14日本院言
    詞辯論程序中主張：經鈞院提示上開鑑定書、圖後，僅系爭
    土地與原告所有土地間之地界（原告所有土地西側）未變更
    ，惟並不知悉原告系爭土地東側是否因地界位移而擠壓原告
    所有土地等情。本院再於110年1月20日以彰院平員民廉109
    員簡字第192號函詢國土測繪中心，經國土測繪中心於於110
    年1月29日以測籍字第1101330746號函覆本院，內容載明：
    「…三、有關貴庭來函所詢本中心履勘當天是否有測量同段3
    91、396-1地號土地1事，經查本中心辦理本案鑑測工作係依
    上開規定辦理，施測範圍包括西寮段391、396-1地號土地附
    近之現況點」等語。足證國土測繪中心測量系爭土地時，已
    將附近391地號、396-1地號土地之現況點均予納入測量範圍
    考量，非僅測量系爭土地與原告所有397、397-1地號土地間
    之地界線，國土測繪中心既已測量系爭土地與原告所有397
    、397-1地號土地界址點、地界線，且併與參考附近土地界
    點，最終作出上開土地未有位移，地界線未浮（移）動之結
    論，則原告上開主張，自應認屬無據。
  ㈤原告復主張：其家族於64年間已占有使用系爭土地，後經本
    院裁判分割後，原告方取得397、397-1地號土地，而系爭土
    地亦為原告持續占有，應對系爭土地有期待利益可以依時效
    取得系爭土地所有權登記請求權或所有權云云。次查，上開
    土地於86年間方才移轉登記予原告，64年間至86年間是否原
    告為善意自主占有，未據原告舉證以實其說；而最重要之點
    在於原告即使對於系爭土地善意自主占有，惟原告在系爭土
    地登記為國有之前，並未依取得時效完成後，申請登記為系
    爭土地所有權人，而系爭土地於75年9月15日登記為國有後
    ，歷經30餘年，原告方向本院請求對於系爭土地確認原告所
    有權登記請求權或所有權存在，與上揭最高法院判決意旨未
    符，本院認原告請求也違背法律安定性之要求。是原告上開
    主張，亦屬無據。
　㈥綜上所述，原告依民法769條、第770條規定，請求確認其對
    系爭土地所有權登記請求權或所有權存在，均無理由，應予
    駁回。本件訴訟費用（含測量、鑑定必要費用），應由敗訴
    之原告負擔。　
五、本件事證已臻明確，兩造其餘攻擊防禦方法，於本判決結果
    不生影響，爰不逐一論述。
六、訴訟費用負擔之依據：依民事訴訟法第78條。
中　　華　　民　　國　　110 　年　　8 　　月　　11　　日
                  員林簡易庭  法　官  丁兆嘉
以上正本係照原本作成。
如不服本判決，應於判決送達後20日內，向本院提出上訴狀。（
須按他造當事人之人數附繕本）。如委任律師提起上訴者，應一
併繳納上訴審裁判費。
中　　華　　民　　國　　110 　年　　8 　　月　　11　　日
                              書記官  葉春涼